臺北高等行政法院判決　　　　　　　　　　　　　　　　九十一年度簡字第二七號
　　原　　　告　甲○
　　被　　　告　中央健康保險局
　　代　表　人　張鴻仁總經理.
　　訴訟代理人　丙○○
　　　　　　　　乙○○
右當事人間因全民健康保險事件，原告不服行政院衛生署中華民國九十年一月十九日
衛署訴字第八九○○三七八三五號訴願決定，提起行政訴訟。本院判決如左：
　　主  文
原告之訴駁回。
訴訟費用由原告負擔。
　　事  實
緣原告甲○及其配偶陳秋香為全民健康保險（以下簡稱健保）第六類第二目保險對象
，原告於健保開辦時，因移居國外而未辦理加保手續。原告於民國（以下同）八十五
年三月二十一日返國，於八十七年一月至台北縣永和市公所洽詢以第六類第二目被保
險人身份加保事宜，因原告自八十五年三月一日前即在國內設有戶籍，應追溯自八十
五年三月二十一日返國之日起加保，並補繳該期間之保險費，惟原告並未接受，故未
完成加保手續。原告復於八十七年一月十五日至被告台北分局聯合服務中心申訴，該
分局仍核定原告應追溯自八十五年三月二十一日返國之日起加保，並為原告辦理投保
事宜，同時於開計八十七年一月份保險費繳款單時，一併計收原告八十五年三月至八
十七年一月份保險費新台幣（以下同）二五、六○八元。嗣原告於八十七年四月三日
至台北縣永和市公所辦理自八十七年四月八日（出境）起出國停保手續，復於八十八
年十月八日（八十八年十月五日入境）至該公所辦理復保手續，惟被告認原告自八十
七年四月八日停保至八十八年十月八日復保期間，有多次入出境紀錄，且出境後於國
外停留期間均未超過六個月，在國內停留時間均超過三十日（八十七年四月八日出境
、八十七年八月一日入境；八十七年十月二十六日出境、八十八年一月二十二日入境
；八十八年四月十二日出境、八十八年十月五日入境），不符合停保資格，被告遂註
銷原告八十七年四月八日之停保，並補收該期間之保險費二二、七八四元。原告不服
，於八十八年十一月至被告台北分局申訴，因被告已於八十八年三月十七日以健保承
字第八八○○三六一一號函放寬追溯投保期間如有出國超過六個月情形，符合補辦停
保資格之規定，而原告自八十六年三月三十日出境至同年十月三日入境該段期間符合
補辦停復保資格，被告台北分局乃重新核定原告自八十五年三月至八十七年一月保險
費為一七、七八四元，並重新開立保險單繳款單，即八十七年一月份一七、七八四元
（八十五年三月至六月：555x2x4=4440、八十五年七月至八十六年二月：546x
2x8=8736、八十六年十月至八十七年一月：576x2x4=4608，計17784）、八十七年二
月至三月二、三○四元、八十八年十月份二二、七八四元（八十七年四月至八十八年
十月：576x2x3+604x2x16）原告仍不服，向全民健康保險爭議審議委員會（以下簡稱
爭審會）申請審議，遭爭審會以（八八）權字第一一三五七號審定駁回，提起訴願，
亦遭駁回，遂向本院提起行政訴訟。茲摘敘兩訴辯意旨如左：
壹、原告起訴主張：
    法律適用及解釋應依「從新從輕」原則，全民健康保險法開辦時，原告並不知情
    ，且原告亦未簽約同意成立保險，被告單方自定法律成立保險契約，應無效力，
    且以設有戶籍即應強制投保的規定，違反民主自由原則，係屬錯誤。原告當初係
    以「華僑專案申請」加入健保，健保局承辦人員答覆「按月交即可，以前不追溯
    」，詎料保費一再更改反覆，不服追溯保費，在未取得健保卡前，要交保費，造
    成變相受懲罰的錯誤行為，爰請求撤銷原處分及訴願決定，及被告應返還已繳交
    之保險費四一七二○元。
貳、被告答辯主張：
    全民健康保險為一強制性社會保險，凡合於加保資格之保險對象不論為本國人或
    在台居留之外籍人士，自合於加保資格之日起，即依規定有加保及繳納保險費之
    義務，且不得中斷投保。本案原告及其配偶均係中華民國國籍，且八十五年三月
    一日前即已設籍台北縣永和市○○路二○一號四樓，為原告所不否認，依法渠等
    自應於合於加保資格之日起，即應依規定加保並繳納保險費。又本案原告及其配
    偶應加保之紀錄，本局台北分局已依前揭規定依法處理在案，茲不贅述。況本案
    本局台北分局已依規定就原告及其配偶出境連續停留國外逾六個月期間，為渠等
    追溯補辦停保，該停保期間亦准予免繳保險費，故本局台北分局針對原告等應加
    保期間核定原告應依規定繳納保險費，於法洵無疑義。至原告及其配偶經暫行拒
    絕保險給付，於暫行拒絕保險給付期間，在保險醫事服務機構自墊醫療費用就醫
    ，並已繳清保險費及滯納金者，可依全民健康保險特殊情況自墊醫療費用核退作
    業要點規定，於欠費繳清之日起六個月內，檢具費用收據正本及費用明細等資料
    ，向本局台北分局申請核退。另查本案本局台北分局均係依據本法之規定及函釋
    意旨處理，均符合行政程序法依法行政之最高揭示原則。至保險對象是否取得僑
    胞證，是否曾旅居國外與本法規定無涉。況現行本法亦無對具有華僑身分者，准
    予免加保之特別規定。本案原告一再以具有華僑身分，擅自主張應享有健保加保
    義務特殊之豁免待遇，冀以免除應追補加保及補繳保險費之義務，經核原告之主
    張與法未符，礙難置理，爰請求駁回原告之訴。
　　理  由
一、
(一)、按「具有中華民國國籍者，應符合下列各款規定資格之一，使得參加本保險為保
    險對象：一、在台閩地區設有戶籍滿四個月者。」「符合第十條規定之保險對象
    ，除第十一條所定情形外，應一律參加本保險。」「被保險人之眷屬，應隨同被
    保險人辦理投保及退保。」「本保險之保險費，應於被保險人投保當月繳納全月
    保險費，退保當月免繳保險費。」「保險對象不依本法規定參加本保險者，處新
    臺幣三千元以上一萬五千元以下罰鍰，並追溯自合於投保條件之日起補辦投保，
    於罰鍰及保險費未繳清前，暫不予保險給付。」為行為時全民健康保險法第十條
    第一項第一款、第十一條之一、第十三條、第二十九條第二項及第六十九條之一
    所明定。
(二)、「保險對象有下列情形之一者，得辦理停保，由投保單位填具停保申報表一份送
    交保險人，並於失蹤或出國期間暫停繳納保險費：一、‧‧‧。二、預定出國六
    個月以上者。」「保險對象於停保原因消失後，依下列規定辦理：一、‧‧‧。
    二、出國六個月以上者，自返國之日辦理復保。但出國期間未滿六個月返國者，
    應註銷停保，並補繳保險費。」為同法施行細則第三十六條第二款前段及第三十
    八條第一項第二款所明定。
(三)、又有關保險對象出國停保、返國復保作業處理原則，曾經健保局以八十八年三月
    十七日健保承字第八八○○三六一一號函釋示「‧‧‧從未加保者追溯自其取得
    參加健保資格之日補辦加保手續，如其加保生效日之後曾有出國期間超過六個月
    ，得補辦該期間停保手續。‧‧‧」另行政院衛生署八十六年六月四日衛署健保
    字第八六○三一九八一號函示，第六類第二目保險對象於八十五年二月二十九日
    前出國者，其保險費計繳自返國日起算。此等函釋之規定，係斟酌全民健康保險
    法立法意旨，為執行母法之細節性技術性事項加以規定，合乎立法意旨，且未逾
    越母法之限度，本院自得予以援用。
二、本件原告甲○及其配偶陳秋香均係中華民國國籍，八十五年三月一日前即已設籍
    於台北縣永和市○○里○鄰○○路二○一號，有戶籍謄本在卷可稽，依首揭全民
    健康保險法第十條第一項第一款及第十一條之一之規定，自應參加全民健保，並
    繳納保險費。另按全民健保為一強制性社會保險，凡合於加保資格之保險對象，
    不論為本國人或在台居留之外籍人士，自合於加保資格之日起，即應依上開法律
    規定參加健保，並有繳納保險費之義務，且不得中斷投保。原告依一般商業保險
    之觀念主張未與被告簽全民健保之契約，自無繳納保費之義務云云，殊有誤解。
三、另查：全民健保開辦時，原告及其配偶固已移居加拿大，致一直未以適當身分辦
    理加保手續。原告及其配偶於八十五年三月二十一日返國，至八十七年一月始至
    台北縣永和市公所洽詢以第六類第二目被保險人身分加保事宜，此有入出境資料
    及戶籍謄本可按，並為原告所不爭，玆因原告等自八十五年三月一日前即在國內
    設有戶籍，已如前述，依上開所引有關保險對象出國停保、返國復保作業處理原
    則，應追溯自八十五年三月二十一日返國之日起加保，並補繳該期間之保險費，
    健保局台北分局乃依規定核定原告等自八十五年三月至八十七年一月間之保險費
    為一七、七八四元（八十五年三月至六月：555x2x4=4400、八十五年七月至八十
    六年二月：546x2x8=8736、八十六年十月至八十七年一月：576x2x4=4608，計
    17784），其中已就原告等八十六年三月三十日出境至同年十月三日入境，該役
    期間符合補辦停復保資格，為原告等追溯補辦停保，該停保期間亦准予免繳保險
    費，自係合法。原告雖又主張：全民健保開辦時，原告身在加拿大，並不知有全
    民健保之施行，法律應從新適用（按應係法律不溯及既往原則），原告自不受全
    民健保應繳保費之拘束云云，殊不足採。
四、另原告於八十七年四月三日至台北縣永和市公所辦理台八十七年四月八日（出境
    ）起出國停保手續，復於八十八年十月八日（八十八年十月五日入境）至該公所
    辦理復保手續，惟原告等自八十七年四月八日停保至八十八年十月八日復保期間
    ，有多次入出境紀錄，且出境後於國外停留期間均未超過六個月，在國內停留時
    間均超過三十日（八十七年四月八日出境、八十七年八月一日入境：八十七年十
    月二十六日出境、八十八年一月二十二日入境；八十八年四月十二日出境、八十
    八年十月五日入境），以上均有入出境資料可稽，依全民健康保險法施行細則第
    三十八條第一項第二款之規定，原告顯不符合停保資格，健保局台北分局遂註銷
    原告入十七年四月入日之停保，並補收該期間之保險費二二、七八四元（八十七
    年四月至八十八年十月576x2x3+604x2x16=227 84）。本件健保局台北分局針對
    原告等應加保期間，核定原告應依規定繳納前述保險費，亦無不合。
五、原告雖一再訴稱原告及其配偶係以所謂「華僑專案申請」加入健保云云，惟查現
    行全民健康保險法相關法令，並無對具有華僑身分者有特別規定，亦無所謂「華
    僑專案」存在，原告對健保相關規定，顯有誤解。
六、綜上所述，原告之主張均難採信。原處分依首揭規定為命原告為如上開給付，於
    法並無不合，訴願決定遞予維持，均無違誤，原告猶執前詞，為本件之請求，為
    無理由，應予駁回。
據上論結，本件原告之訴為無理由，爰依行政訴訟法第二百三十六條、第九十八條第
三項前段判決如主文。
中　　華　　民　　國　　　九十一　　年　　　四　　　　月　　　十七　　　日
                             臺 北 高 等 行 政 法 院  第 五 庭
                                                  法  官  劉介中
右為正本係照原本作成。
本件以訴訟事件所涉及之法律見解具有原則性者為限，始得於本判決送達後二十日內
向本院提出上訴狀並表明上訴理由，如已於本判決宣示後送達前提起上訴者，應於判
決送達後二十日內補具上訴理由（均按他造人數附繕本），且經最高行政法院許可後
方得上訴。
中　　華　　民　　國　　　九十一　　年　　　四　　　　月　　　十七　　　日
                                                  書記官  黃明和
